【裁判字號】    95,訴,913
【裁判日期】    951227
【裁判案由】    贈與稅
【裁判全文】
高雄高等行政法院判決
                            95年度訴字第913號
                            民.
原      告  甲○○
訴訟代理人  張宗琦  律師
            白裕棋  律師
被      告  財政部台灣省南區國稅局
代  表  人  朱正雄  局長
訴訟代理人  乙○○
上列當事人間因贈與稅事件，原告不服財政部中華民國95年8月
18日台財訴字第09500324530號訴願決定，提起行政訴訟。本院
判決如下：
    主  文
原告之訴駁回。
訴訟費用由原告負擔。
    事  實
壹、事實概要：
    緣被告因清查公共設施保留地贈與稅案件計畫，而查得原告
    於民國（下同）90年2月21日將其所有坐落台南縣永康市○
    ○段6181地號建地應有部分1/100000及同市○○段20-3地號
    公共設施保留地應有部分88531/100000贈與其女李蕙如，並
    於同年月23日辦理贈與稅申報，經被告核定贈與總額新台幣
    （下同）18,353,134元，扣除免稅額100萬元及公共設施保
    留地扣除額17,352,961元，課稅贈與淨額為173元在案，嗣
    於90年3月12日原告經由上開共有土地分割，使其女取得大
    灣段6181地號建地全部，原告則取得網寮段20-3地號公共設
    施保留地全部，經被告以原告有假藉免徵贈與稅之土地取巧
    安排移轉其他應稅財產情事，遂函請原告於文到10日內說明
    並提示相關資料供核，原告逾限仍未提出說明，被告乃依遺
    產及贈與稅法第4條第2項規定，按永康市○○段6181地號建
    地應有部分99999/100000（扣除已申報贈與應有部分1/1000
    00）公告現值17,352,827元，加計當年度前次核定贈與額18
    ,353,134元，核定原告90年度贈與總額35,705,961元，贈與
    淨額17,353,000元，應納稅額3,935,020元。原告不服，申
    請復查結果，未獲變更，提起訴願，亦遭決定駁回，遂提起
    本件訴訟。
貳、兩造聲明：
一、原告聲明求為判決：訴願決定及原處分（復查決定含原核定
    處分）均撤銷。
二、被告聲明求為判決：原告之訴駁回。
參、兩造之爭點：
甲、原告主張之理由：
一、按贈與稅唯有於符合遺產及贈與稅法第4條第2項或第5條規
    定之情形下始應課徵。而稅捐乃是公法人團體為獲收入之目
    的，對於滿足法律所定給付義務構成要件之人，以高權所課
    徵無對待給付之金錢給付，因此稅法乃是侵害人民權利之法
    律，有關稅捐之核課與徵收，均必須有法律依據；亦即國家
    非根據法律不得核課徵收稅捐，亦不得要求人民繳納稅捐，
    而且僅於具體的經濟生活事件可以被涵攝於法律的抽象構成
    要件前提之下，國家的稅捐債權始可成立，此即為稅捐法定
    主義或租稅法定主義。因此除前開遺產及贈與稅法第4條第2
    項或第5條之規定外，稅捐稽徵機關自不得創設任何法律所
    無之規定，對人民核課贈與稅。
二、又按「各共有人，得自由處分其應有部分。共有物之處分、
    變更及設定負擔，應得共有人全體之同意。」「各共有人，
    得隨時請求分割共有物。但因物之使用目的不能分割或契約
    訂有不分割之期限者，不在此限。」「共有物之分割，依共
    有人協議之方法行之。分割之方法，不能協議決定者，法院
    得因任何共有人之聲請，命為左列之分配：一、以原物分配
    於各共有人。二、變賣共有物，以價金分配於各共有人。以
    原物為分配時，如共有人中，有不能按其應有部分受分配者
    ，得以金錢補償之。」民法第819條、第823條、第824條定
    有明文。又「公共設施保留地因依本法第49條第1項徵收取
    得之加成補償，免徵所得稅；因繼承或因配偶、直系血親間
    之贈與而移轉者，免徵遺產稅或贈與稅。」都市計畫法第50
    條之1亦定有明文。本件共有人即原告與其女李蕙如係因分
    割共有物有相當對價之原物分配而取得系爭土地，並非因原
    告之無償贈與而取得，自與財產所有人以自己之財產無償給
    予他人之情形有間；且本件原告與土地共有人協議以原物分
    配方式分割系爭共有土地時，並無相關法令或函釋禁止免徵
    贈與稅土地與一般土地不得合併分割，故財政部92年4月9日
    台財稅字第0000000000號函釋所謂「贈與人假藉免徵贈與稅
    之土地，巧取安排移轉其他應稅財產贈與子女者，例如先贈
    與子女公共設施保留地，再以建地與其交換；或先贈與子女
    公共設施保留地之大部分持分及建地極少部分持分，再經由
    共有土地分割，使其子女取得整筆建地，其實質與直接贈與
    現金、建地等應稅財產並無不同，應就實質贈與移轉之財產
    ，依遺產及贈與稅法第4條第2項規定課徵贈與稅。」顯係增
    加法律（即遺產及贈與稅法第4條第2項）對人民核課贈與稅
    所無之限制，任意溯及既往補徵贈與稅，不但有違憲法第19
    條租稅法定主義之規定，亦與憲法保障人民財產之意旨暨法
    律保留原則有違（司法院釋字第566號解釋參照）。
三、又現代租稅國家將生產工具歸私人所有，國家之財政收入則
    由私有財產收益中之一部分藉租稅負擔由國家分享，故私經
    濟自由性與積極性，為租稅國家之前提。而個人在私法上有
    依財產存續狀態自由使用、收益及處分之權能，並免於遭受
    公權力或第三人之侵害，俾能實現個人自由、發展人格及維
    護尊嚴（司法院釋字第400號解釋參照）。在稅法亦有權利
    藉此為法律上規劃，以減輕租稅負擔；非財政目的租稅，以
    創造租稅特權（租稅優惠）方式，引導人民行為方向，其立
    法目的之達成，即在納稅人具有經濟理性，而法律上亦保障
    其租稅規劃之權利。惟租稅規劃並非無法律上界限，例如對
    私法自治，亦因公共利益之必要，在私法上予以限制，例如
    物權、票據、親屬行為法定主義，從而限制了財產權自由。
    行政法更進一步藉由營業法、建築法、都市計畫法予以限制
    。惟在此法定限制之外，當事人有權依其偏好而為自由選擇
    ，其中亦包括減輕稅捐負擔之動機在內，此即為合法之租稅
    規劃（參葛克昌著，稅法基本問題，94年9月2版1刷，頁26
    ）。再按，所謂稅捐規避之脫法行為，係指納稅義務人不選
    擇稅法上所考量認為通常之法形式（交易形式），卻選擇與
    此不同的迂迴行為或多階段行為或其他異常法形式，來達成
    與選擇通常的法形式之情形基本上同一的經濟上效果，而同
    時減輕或排除與通常的法形式相連結之稅捐負擔，故其乃意
    指利用稅捐法規所未預定之異常的或不相當的法形式，意圖
    減少稅捐負擔之行為。而所謂合法節稅係指依據稅捐法規所
    預定之方式，意圖減少稅捐負擔之行為。本件原告係依都市
    計畫法第50條之1「因直系血親間之贈與而移轉者，免徵贈
    與稅」之規定，將公共設施保留地贈與直系血親，再依民法
    共有物分割方法之規定，以原物分配於各共有人之方式分割
    共有物，此均為稅捐法規及民法規定所預定之方式，縱原告
    所為係意圖減少稅捐負擔，惟亦屬合法之租稅規劃。其既為
    法律上所保障之租稅規劃權利，被告自不得任意增加法律對
    人民核課贈與稅所無之限制，溯及既往對原告補徵贈與稅。
四、再者，行政法之法律不得溯及既往，乃源於法治國理念及所
    派生之法安定性與信賴保護原則，此種要求亦適用於稅法，
    特別是由法安定性要求與相關基本權結合，原則上禁止法律
    溯及既往。納稅義務人從事經濟活動，一般均遵循經濟理性
    ，溯及既往之租稅負擔，使此種經濟理性無法預見。從憲法
    角度觀察，納稅義務人基本上有權自由安排其所得與財產，
    以減少租稅負擔之目的。換言之，人民有權從事租稅規劃。
    事實上，非以財政目的之租稅，如經濟、社會、環保政策目
    的之租稅，所以能達其政策目的，其基本前提亦在於人民能
    理性遵從，否則此種租稅誘因亦將失其效果，故對人民不利
    益之租稅負擔自不得溯及既往。再按解釋性之行政規則雖係
    在闡釋法規之含義，惟在後之釋示如與在前之釋示不一致時
    ，在前之釋示並非當然錯誤，於後釋示發布前，依前釋示所
    為之行政處分已確定者，除前釋示確有違法之情形外，為維
    持法律秩序之安定，應不受後釋示之影響（司法院釋字第28
    7號解釋參照）。又信賴保護原則攸關憲法上人民權利之保
    障，公權力行使涉及人民信賴利益而有保護之必要者，即行
    政法規（包括解釋性之行政規則）之變更，亦有其適用（司
    法院釋字第525號解釋參照）。
五、惟查，財政部就有關「共有物分割」涉及贈與稅部分，僅以
    83年7月20日台財稅字第831602181號函釋「共有土地協議分
    割後，．．．彼此間已有補償之約定者，除有遺產及贈與稅
    法第5條第2款、第5款或第6款所規定之情形外，免辦理贈與
    稅申報。」此外並無其他釋示，故於財政部92年4月9日台財
    稅字第0000000000號函釋發布前，並無相關法令或函釋禁止
    免徵贈與稅之土地與一般土地不得合併分割，而在土地共有
    人協議以原物分配方式分割共有土地時，僅各人無償取得原
    應有部分比例不等，或已有補償之約定而有遺產及贈與稅法
    第5條第2款、第5款或第6款所規定之情形下，始應核課贈與
    稅外，對所分割共有物其分配所得之原物取得來源、方式及
    土地使用分區均未加限制，直至92年4月9日台財稅字第0910
    456306號函發布後始加限制，依前所述，被告自不得溯及既
    往增加原告租稅負擔，核定原告應補納贈與稅，否則即與法
    律不溯既往原則及信賴保護原則有違。
六、而原訴願決定據以認定向原告補徵贈與稅之實質課稅原則，
    固非無據。然查，「實質課稅原則」在德國稱之為「經濟觀
    察法」，其適用範圍並非毫無限制，否則行政機關及司法機
    關如可任意援用實質課稅原則，據以為課稅之依據時，則勢
    將如脫韁野馬，任意侵犯人民自由權利，而流於感情法學，
    此絕非憲法第19條揭示「租稅法律主義」之本旨。故德國通
    說判例均認為實質課稅原則，只能在文義可能性範圍內，以
    目的解釋方法，就稅捐法規採經濟上目的之解釋，但不得逾
    越法律規定之可能的文義範圍，否則即屬假藉實質課稅之名
    目，而規避租稅法律主義之適用，自屬違憲違法。就此財政
    部稅制委員會81年6月編印「租稅法規解釋適用之探討」，
    第23頁，亦著有明文，足資參考。換言之，於稅法有法律漏
    洞情形時，利用經濟觀察法進行有利稅捐義務人之法律漏洞
    補充，應為法之所許。惟經濟觀察法仍有其適用界限，亦即
    不得假藉經濟觀察法而超越法律的可能性文義範圍，進行法
    律漏洞補充，若因而擴張或創設稅捐構成要件，導致加重人
    民之稅捐負擔，已屬法之創造問題，依法安定性要求，應以
    法律可能文義為其界限（參黃俊傑著，稅捐基本權，95年9
    月，頁95-96）。亦即不得透過經濟觀察法之適用而規避課
    稅要件法定主義之要求（參陳清秀著，稅法之基本原理，83
    年8月出版，第242頁）（最高行政法院91年度判字第1482號
    判決參照）。又按，實質課稅之原則，於否認規避租稅之行
    為，是否亦有適用，學說上尚有爭論（參陳清秀著，稅法之
    基本原理，83年8月出版，第238-243頁）。縱使鈞院認為本
    案為租稅規避情形，惟查，租稅規避行為之否定係立法機關
    之課題，非行政機關或法院之課題。蓋理論上租稅規避行為
    雖可判別，但在現代發達之社會中，現實上極難判別；如果
    法律無個別之否定規定，仍允許用實質課稅原則加以否定，
    則租稅法律主義下之法律安定性及法律預測可能性將遭到極
    度破壞（參北野弘久著，許志雄譯：「實質課稅原則」一文
    ，刊登於財稅研究17卷5期）。另按，租稅規避原係利用法
    律漏洞，基於法治國家之租稅法定原則，自不得將設定租稅
    負擔之稅法規定，延伸適用於法律文義所不及之事件，否則
    即違反禁止類推適用之原則（參陳敏著，租稅課徵與經濟事
    實之掌握-經濟考察方法-政大法學評論，第26期，頁23以下
    ）。準此，若鈞院認本件為租稅規避案件，惟依前揭見解，
    若強將遺產及贈與稅法第4條第2項規定適用於本件情形，顯
    然有違法律課徵贈與稅之文義，而與稅法禁止類推適用有違
    。
七、因此，若納稅義務人依虛偽不實或其他不正當行為違法逃漏
    稅捐，其非法之所許，自得依稅捐稽徵法第21條規定重新核
    課稅額，誠不待贅言。然於本件情形，仍須納稅義務人以違
    法手段規避租稅法律，逃漏稅捐為要件下，稅捐稽徵法第21
    條規定始有適用，亦即稅捐稽徵法第21條適用範圍係指前揭
    違反稅法規定行為而言，而我國稅法並無如德國租稅通則第
    42條規定，定有稅捐規避之一般防杜規定。準此，稅捐稽徵
    法第21條並非稅捐規避行為之一般防杜規定，其理自明。故
    而原訴願決定、復查決定以前揭條文重新核定本件合法租稅
    規劃行為，認應補徵贈與稅額，被告誠有不當適用實質課稅
    原則之違誤，而與釋字第420號、500號及565號解釋意旨不
    符，已有超越實質課稅原則界限（即文義可能性），而有不
    當擴大適用之違法。縱認本件原告贈與行為屬於權利濫用行
    為，惟依最高行政法院95年度判字第74號判決見解，亦無前
    揭稅捐稽徵法第21條規定之適用。
八、納稅義務人依所得稅法規定辦理結算申報而經該管稅捐稽徵
    機關調查核定之案件，如經法定期間而納稅義務人未申請復
    查或行政爭訟，其查定處分即告確定。嗣稽徵機關如發見原
    處分確有錯誤短徵情事，為維持課稅公平原則，並基於公益
    上之理由，雖非不可自行變更原確定之查定處分，而補徵其
    應徵稅額，然此之所謂發見確有錯誤短徵，應係指原處分確
    定後發見新事實或新課稅資料，足資證明原處分確有錯誤短
    徵情形者而言。如其課稅事實資料未變，僅因嗣後法律見解
    有異，致課稅之標準有異時，按諸中央法規標準法第18條從
    新從優原則之法理，即不得就業經查定確定之案件，憑藉新
    見解重為較原處分不利於當事人之查定處分（最高行政法院
    89年判字第699號判決參照）。經查，本件被告並未發現任
    何之新事實、新證據下，僅以前揭財政部92年不同法律見解
    之解釋函令，作為本件重新核課之依據，顯與中央法規標準
    法第18條之從新從優原則有違，應不得僅以不同之新法律見
    解更為不利原告之補稅處分為是，原補稅處分顯然有違前揭
    最高行政法院判決意旨。
九、遺產及贈與稅法第4條第2項規定：「本法稱贈與，指財產所
    有人以自己之財產無償給予他人，經他人允受而生效力之行
    為。」即贈與行為之成立，仍須受贈人為允諾受贈意思下，
    贈與行為始得成立。然查，本件並非視為贈與情形，因此，
    原告本件稅捐規劃行為是否符合贈與行為要件，應由被告負
    擔舉證說明受贈人確有允受贈與之意思存在。且事實上，本
    件原告並無贈與系爭應稅建地予其女李蕙如之意，因本件形
    式上贈與行為係為節省系爭永康市○○段6181號建地日後移
    轉於第三人時土地增值稅應納稅額（按系爭土地於原告死亡
    後，依土地稅法第28規定因繼承關係移轉於其女李蕙如時免
    徵土地增值稅）。由此可證，本件原告並無藉共有土地合併
    分割方法，贈與系爭應稅永康市○○段6181號建地與其女李
    蕙如之意思，則本件情形顯與遺產及贈與稅法第4條第2項規
    定，贈與人須有贈與意思，受贈人須有允受意思之主觀要件
    不符。更且，原告名下已有相當價額之公共設施保留地得以
    抵繳日後可能衍生之遺產稅，本件原告並無贈與系爭建地與
    其女李蕙如之實益。亦可說明，原告於本件形式上贈與行為
    實無贈與意思存在，而與前揭遺產及贈與稅法第4條第2項規
    定不符，被告不應向原告為補徵贈與稅之處分。綜上所述，
    原補稅處分顯有違反租稅法定主義、法律保留原則、法律不
    溯及既往原則、逾越實質課稅原則適用範圍及侵害人民租稅
    規劃基本權等之違法。
乙、被告主張之理由：
一 、按所謂「稅捐規避」乃是指利用私法自治契約自由原則，對
    於私法上法形式選擇之可能性，從私經濟活動交易之正常觀
    點來看，欠缺合理之理由，而選擇通常所不使用之法形式，
    於結果上實現所意圖之經濟目的或經濟成果，但因不具備對
    應於通常使用之法形式之課稅要件，因此減輕或排除稅捐負
    擔。因此稅捐規避與合法的節稅不同，節稅乃是依據稅捐法
    規所預定之方式，意圖減少稅捐負擔之行為，反之，「稅捐
    規避」則是利用稅捐法規所未預定之異常的或不相當的法形
    式，意圖減少稅捐負擔之行為。故而，納稅義務人不選擇稅
    法上所考量認為通常之法形式（交易形式），卻選擇與此不
    同之迂迴行為或其他異常的法形式，以達成與選擇通常法形
    式之情形基本上相同之經濟效果，而同時卻能減輕或排除與
    通常法形式相連結之稅捐上負擔者，即應認屬「租稅規避」
    ，而非合法之節稅。
二、再按都市計畫法第50條之1規定：「公共設施保留地因本法
    第49條第1項徵收取得之加成補償，免徵所得稅；因繼承或
    因配偶、直系血親間之贈與而移轉者，免徵遺產稅或贈與稅
    。」之意旨，係鑑於土地如被指定為公共設施保留地，不僅
    土地所有權人於徵收前受有土地使用目的之限制，復因同法
    第50條又將原定政府機關取得公共設施保留地之期限予以修
    正刪除，故為維護土地所有權人之權益，都市計畫法除提高
    徵收補償地價外，另增訂第50條之1加強稅捐優惠，以彌補
    土地所有權人因長期保留所遭受之損失。惟查本件贈與之情
    形，係藉由原告先贈與極微小應有部分之建地及極大部分應
    有部分之公共設施保留地予其女，形成共有上開建地及公共
    設施保留地之關係；此種贈與方式，不僅形成更複雜之共有
    關係，有違一般土地共有常態，亦不利於土地之利用及經濟
    融通；尤其原告贈與原應課贈與稅之建地部分，因其贈與之
    應有部分微小，價值甚微因而免徵贈與稅，然其女卻已取得
    該建地及公共設施保留地之共有人地位，造成原告父女共有
    上開建地及公共設施保留地之形式，進而再以協議分割之方
    式，終致李蕙如取得上開原告原應繳納贈與稅之建地所有權
    全部。要言之，原告藉與其女李蕙如間進行一連串之非常規
    贈與形成外觀上彼此間權利價值幾乎均等之共有關係，再藉
    由彼此間合併分割土地之協議，終致李蕙如取得原屬原告所
    有之建地全部，凡此各節顯係經過精細之計算，使原告得以
    迂迴之方式將其所有之建地移轉予其女李蕙如，從而實質上
    達成原告無償贈與建地之目的。換言之，原告係利用贈與微
    小應有部分之建地及大部分應有部分之公共設施保留地形成
    共有後，再進行合併分割之形式，達成實質上由原告贈與建
    地之目的；卻藉掩身於上開都市計畫法第50條之1有關贈與
    公共設施保留地免徵贈與稅之租稅優惠規定下，毋庸繳納贈
    與稅，然此顯非都市計畫法第50條之1給予公共設施保留地
    所有權人租稅優惠之目的！是原告與其女李蕙如間之土地移
    轉及合併分割等行為，形式上固係透過私法上契約自由之方
    式所為合於法律形式之行為；但其中如前所述有諸多違反私
    經濟活動之正常模式，且因此等迂迴、多階段、並異常之法
    形式行為，環環相扣結果，達成由原告贈與上開應稅建地予
    其女李蕙如之目的，並此相同之經濟效果，卻能隱藏一般人
    贈與建地時應納之贈與稅，並此已超乎都市計畫法第50條之
    1 之立法目的，顯係濫用該租稅優惠之規定，從而排除其應
    負擔之贈與稅，則原告之行為顯然為一「租稅規避」行為，
    甚為明確。
三、又租稅法所重視者，應為足以表徵納稅能力之經濟，而非其
    外觀形式之法律行為，故在解釋適用稅法時，所應根據者為
    經濟實質，不僅止於形式上之公平，應就實質上經濟利益之
    享受者予以課稅，始符實質課稅及公平課稅之原則，司法院
    釋字第420、496及500號解釋可資參照。又量能課稅為法治
    國家稅法之基本原則，租稅負擔應依其經濟之給付能力來衡
    量，而定其適當的納稅義務，凡負有相同之負擔能力即應負
    擔相同之租稅，司法院釋字第565號解釋理由書可資參照，
    如利用避稅行為以取得租稅利益，其私法上效果依契約自由
    原則仍予尊重，但在稅法上則應依實質負擔能力予以調整。
    蓋避稅行為本質為脫法行為，稅法本身為強行法即有不容規
    避性。本件原告於90年2月21日先贈與大灣段6181地號建地
    極小部分應有部分及網寮段20-3地號公共設施保留地大部分
    應有部分予其女李蕙如，嗣於90年3月12日經由系爭共有土
    地分割，使其女取得大灣段6181地號建地，原告則取得網寮
    段20-3地號公共設施保留地，其經濟上之實質意義，係假藉
    免徵贈與稅之網寮段20-3地號公共設施保留地，取巧安排移
    轉應稅之大灣段6181地號建地予其女，是被告依規定按大灣
    段6181地號建地應有部分99999/100000（扣除已申報贈與應
    有部分1/100000）公告現值，核定本次贈與總額17,352,827
    元，並無不合。
四、本件核課期間之計算，依稅捐稽徵法第21條第1項第3款規定
    為自90年4月12日起至97年4月11日止，被告縱未於贈與行為
    發生時發現課稅之事實，要非不能於發現後在核課期間內另
    行補徵，參諸最高行政法院93年度判字第976號判決：「稅
    捐機關在核課期間內若另發現有應徵之稅捐時，依稅捐稽徵
    法第21條之明文規定，稽徵稅捐機關本得依法予以補行課徵
    ，不受原處分之拘束，從而，納稅義務人自不得據之作為信
    賴基礎，主張信賴保護。」亦持相同見解。財政部92年4月9
    日台財稅字第0000000000號函釋規定意旨，在貫徹前揭實質
    課稅原則，為防止贈與稅逃漏及維持課稅公平所必要，且係
    在闡明法規之原意，應自法規生效之日起有其適用，不生溯
    及既往之問題，納稅義務人若違反稅法上誠實申報繳納稅款
    義務，而減少核定應納稅額，依上開規定，稽徵機關得依職
    權查得有關課稅之重要事實，依法補徵。
五、行為人利用免稅之公共設施保留地移轉應稅財產者，其所採
    模式，究其實質，係以免稅之公共設施保留地為工具，目的
    仍在無償移轉其他應稅財產，顯然與直接贈與應稅財產，實
    質上並無不同，且該免稅之公共設施保留地僅係做為無償移
    轉應稅財產之工具，非移轉應稅財產之對價或負擔；又該免
    稅之公共設施保留地並不以原告自有為限，相對人、第三人
    亦均得提供該免稅土地作為移轉應稅財產工具，此種情形，
    行為人之財產於減少建地之同時，雖增加原非屬其所有之公
    共設施保留地，惟其取得該公共設施保留地後，得再為免稅
    之贈與移轉，縱死亡前未再為贈與移轉，俟其死亡時亦因繼
    承而免稅移轉予繼承人，故就該家族整體之財產而言，該免
    稅之公共設施保留地，僅係內部成員移轉應稅土地之工具，
    尚非移轉應稅財產之對價或負擔。本件揆諸原告於移轉應稅
    財產予其女後，即將網寮段20-3地號公共設施保留地贈與其
    女李蕙如，益可證該筆公共設施保留地僅為移轉應稅財產之
    工具。
    理  由
一、按「凡經常居住中華民國境內之中華民國國民，就其在中華
    民國境內或境外之財產為贈與者，應依本法規定，課徵贈與
    稅。」「本法稱贈與，指財產所有人以自己之財產無償給予
    他人，經他人允受而生效力之行為。」「同一贈與人在同一
    年內有兩次以上依本法規定應申報納稅之贈與行為者，應於
    辦理後一次贈與稅申報時，將同一年內以前各次之贈與事實
    及納稅情形合併申報。」為遺產及贈與稅法第3條第1項、第
    4條第2項及第25條所規定。又「贈與人假藉免徵贈與稅之土
    地，取巧安排移轉其他應稅財產予子女者，例如：先贈與子
    女公共設施保留地，再以現金買回；或先贈與子女公共設施
    保留地，再以建地與之交換；或先贈與子女公共設施保留地
    之大部分持分及建地之極小部分持分，再經由共有土地分割
    ，使其子女取得整筆建地等，其實質與直接贈與現金、建地
    等應稅財產並無不同，應就實質贈與移轉之財產，依遺產及
    贈與稅法第4條第2項規定課徵贈與稅。」則經財政部92年4
    月9日台財稅字第0000000000號函釋在案，查該函釋係財政
    部本於行政主管機關之地位，就如何貫徹遺產及贈與稅法第
    4條第2項規定之執行所為闡明法規原意之行政規則，核與母
    法規定之意旨相符，本院自得予以援用。
二、本件原告於90年2月21日將其所有坐落台南縣永康市○○段6
    181地號建地應有部分1/100000及同市○○段20-3地號公共
    設施保留地應有部分88531/100000贈與其女李蕙如，並於同
    年月23日辦理贈與稅申報，經被告核定贈與總額18,353,134
    元，扣除免稅額100萬元及公共設施保留地扣除額17,352,96
    1元，課稅贈與淨額為173元在案，嗣於90年3月12日原告經
    由上開共有土地分割，使其女李蕙如取得大灣段6181地號建
    地全部，原告則取得網寮段20-3地號公共設施保留地全部，
    經被告以原告有假藉免徵贈與稅之土地取巧安排移轉其他應
    稅財產情事，乃依遺產及贈與稅法第4條第2項規定，按永康
    市○○段6181地號建地應有部分99999/100000（扣除已申報
    贈與應有部分1/100000）公告現值17,352,827元，加計90年
    度前次核定贈與額18,353,134元，核定原告當年度贈與總額
    35,705,961元，贈與淨額17,353,000元，應納稅額3,935,02
    0元等情，已經兩造分別陳述在卷，並有土地登記申請書影
    本、贈與稅應稅案件核定通知書、贈與稅繳款書等附原處分
    卷可稽，自堪認定。
三、原告起訴主張：本件共有物分割係有相當對價之原物分配，
    而非無償贈與，且分割行為時並無法律或行政命令禁止免稅
    土地不得與應稅土地辦理共有物分割，而應繳納贈與稅之規
    定，被告溯及適用財政部92年4月9日台財稅第0000000000號
    令釋，顯係增加法律所無之限制，且有違憲法第19條租稅法
    律主義之規定；且原告依遺產及贈與稅法及都市計畫法第50
    條之1規定辦理贈與稅申報，並無漏報情事，而辦理共有物
    分割，屬有對價行為，非無償贈與，與遺產及贈與稅法第4
    條第2項規定有別，請准予撤銷訴願決定及原處分等語，資
    為爭執。
四、茲應審究者，為原告以贈與部分之免徵贈與稅之公共設施保
    留地與一般土地予其女李蕙如，分別形成共有關係後，旋即
    以合併分割之方式將大灣段6181地號建地全部移轉予其女李
    蕙如，為合法之節稅行為，抑或屬逃避贈與稅之租稅規避行
    為？
（一）按所謂「稅捐規避」乃是指利用私法自治契約自由原則，
      對於私法上法形式選擇之可能性，從私經濟活動交易之正
      常觀點來看，欠缺合理之理由，而選擇通常所不使用之法
      形式，於結果上實現所意圖之經濟目的或經濟成果，但因
      不具備對應於通常使用之法形式之課稅要件，因此減輕或
      排除稅捐負擔。因此稅捐規避與合法的（未濫用的）節稅
      不同，節稅乃是依據稅捐法規所預定之方式，意圖減少稅
      捐負擔之行為，反之，「稅捐規避」則是利用稅捐法規所
      未預定之異常的或不相當的法形式，意圖減少稅捐負擔之
      行為。故而，納稅義務人不選擇稅法上所考量認為通常之
      法形式（交易形式），卻選擇與此不同之迂迴行為或其他
      異常的法形式，以達成與選擇通常法形式之情形基本上相
      同之經濟效果，而同時卻能減輕或排除與通常法形式相連
      結之稅捐上負擔者，即應認屬「租稅規避」，而非合法之
      節稅。
（二）經查，原告於90年2月23日申報其於90年2月21日將其所有
      坐落台南縣永康市○○段6181地號建地應有部分1/100000
      及同市○○段20-3地號公共設施保留地應有部分88531/10
      0000贈與其女李蕙如，經被告核定贈與總額18,353,134元
      ，並基於都市計畫法第50條之1：「公共設施保留地因本
      法第49條第1項徵收取得之加成補償，免徵所得稅；因繼
      承或因配偶、直系血親間之贈與而移轉者，免徵遺產稅或
      贈與稅。」之規定，核定有關原告贈與上開公共設施保留
      地部分之扣除額17,352,961元，本次贈與之課稅贈與淨額
      為173元；而原告完成上開贈與後，旋於90年3月12日與其
      女李蕙如以協議合併分割上開建地及公共設施保留之方式
      ，使其女李蕙如取得上開大灣段6181地號建地全部，原告
      則取得網寮段20-3地號公共設施保留地全部等情，此有贈
      與稅財產歸戶明細表、全國贈與資料清單、贈與稅核定資
      料清單、土地登記申請書影本及台南縣永康地政事務所網
      路申領異動索引附原核定卷及原處分卷足憑。綜上情事可
      知，原告所為上開贈與，係以不到1個月之時間，藉由贈
      與較大應有部分之公共設施保留地及極微小應有部分之建
      地與其女李蕙如，以形成彼此共有各該公共設保留地及建
      地之共有人關係後，繼而再以協議合併分割之方式，由其
      女李蕙如取得建地所有權之全部，情實顯然。
（三）按都市計畫法第50條之1規定：「公共設施保留地因本法第
      49條第1項徵收取得之加成補償，免徵所得稅；因繼承或
      因配偶、直系血親間之贈與而移轉者，免徵遺產稅或贈與
      稅。」之意旨，係鑑於土地如被指定為公共設施保留地，
      不僅土地所有權人於徵收前受有土地使用目的之限制，復
      因同法第50條又將原定政府機關取得公共設施保留地之期
      限予以修正刪除，故為維護土地所有權人之權益，都市計
      畫法除提高徵收補償地價外，另增訂第50條之1加強稅捐
      優惠，以彌補土地所有權人因長期保留所遭受之損失。然
      觀本件贈與之情形，原告係贈與極微小應有部分之建地及
      較大應有部分之公共設施保留地予其女李蕙如，此種贈與
      移轉所有權之方式，不僅形成較諸原來更複雜之共有關係
      ，有違一般土地共有常態，亦不利於土地之利用及經濟融
      通；尤其原告先贈與應課贈與稅之建地部分，因其贈與之
      應有部分微小，價值甚微，其贈與價額僅為173元，而原
      告贈與之公共設施保留地部分，則因贈與之應有部分為大
      部分，贈與價額高達1千多萬元；然因該部分公共設施保
      留地表面上雖屬高額之贈與，但因其免徵贈與稅之結果，
      致該部分之贈與價額應自贈與總額中扣除，從而造成原告
      贈與建地及公共設施保留地之結果，毋庸繳納贈與稅；然
      經此安排已使原告之女李蕙如所取得之公共設施保留地之
      價值，幾乎相當於原告所共有之建地價值，此觀原處分卷
      土地登記申請書及共有物分割明細表自明。換言之，原告
      藉上開不合常規之贈與土地方式，先使其女李蕙如取得相
      當於原告保留之建地價值之公共設施保留地，形成彼此間
      具有權利價值均衡之共有外觀；旋於短時間內，原告與其
      女李蕙如再藉由上開土地之合併分割，使其女李蕙如順利
      取得原告所有之大灣段6181地號建地所有權全部。要言之
      ，原告藉與其女李蕙如間進行一連串之非常規贈與形成彼
      此間權利價值幾乎均等之共有外觀後，再藉由彼此間合併
      分割土地之協議，終致李蕙如取得原屬原告所有之建地全
      部，凡此各節顯係經過精細之計算，使原告得以迂迴之方
      式將原來贈與其女之標的，由原來之公共設施保留地挪移
      為原屬應稅之建地，足見原告顯係刻意安排贈與公共設施
      保留地予其女為導管，達成無償輸送建地所有權予其女之
      目的；卻藉掩身於上開都市計畫法第50條之1有關贈與公
      共設施保留地免徵贈與稅之租稅優惠規定下，毋庸繳納贈
      與稅，然此顯非都市計畫法第50條之1給予公共設施保留
      地所有權人租稅優惠之目的，是原告與其女間之土地移轉
      及合併分割等行為，形式上固係透過私法上契約自由之方
      式，所為合於法律形式之行為；但其中如前所述有諸多違
      反私經濟活動之正常模式，而也因此等迂迴、多階段、並
      異常之法形式行為，環環相扣結果，達成由原告贈與上開
      應稅建地予其女之目的，並此相同之經濟效果，卻能隱藏
      一般人贈與建地時應納之贈與稅，此已超乎都市計畫法第
      50條之1之立法目的，原告顯係濫用該租稅優惠之規定，
      從而排除其應負擔之贈與稅，則原告顯然僅基於減免稅捐
      為唯一目的所為之迂迴、非常規法律安排，其為一「租稅
      規避」行為，甚為明確。原告訴稱其行為屬依據法律規定
      之合法節稅行為，其女李蕙如係本於共有物分割取得系爭
      建地並非無償取得，而原告無庸繳納贈與稅純係法律規定
      之結果，並非巧取安排之租稅規避云云，並不足採。
（四）再按「稅捐之核課期間，依左列規定：一、依法應由納稅
      義務人申報繳納之稅捐，已在規定期間內申報，且無故意
      以詐欺或不正當方法逃漏稅捐者，其核課期間為5年。二
      、依法應由納稅義務人實貼之印花稅，及應由稅捐稽徵機
      關依稅籍底冊或查得資料核定課徵之稅捐，其核課期間為
      5年。三、未於規定期間內申報，或故意以詐欺或其他不
      正當方法逃漏稅捐者，其核課期間為7年。在前項核課期
      間內，經另發現應徵之稅捐者，仍應依法補徵或並予處罰
      ；在核課期間內未經發現者，以後不得再補稅處罰。」稅
      捐稽徵法第21條定有明文。又財政部上揭92年4月9日台財
      稅字第0000000000號函釋，乃係主管機關為闡明遺產及贈
      與稅法第4條第2項規定之原意所為之釋示，自法規生效之
      日起即有其適用，要與法律溯及既往無涉，不生溯及既往
      之問題。且該函釋規定旨在貫徹前揭實質課稅原則，為防
      止贈與稅逃漏及維持課稅公平所必要，並未增加法律所定
      人民納稅義務，與憲法第19條並無牴觸，亦無關於信賴保
      護原則。是被告事後於核課期間內查得原告贈與系爭應稅
      土地之全貌，乃據查得之事證依遺產及贈與稅法第3條第1
      項、第4條第2項及第25條規定，核實對原告補徵贈與稅，
      核與稅捐稽徵法第21條第2項規定無違，自屬有據。其未
      增加原告之負擔，並無違反租稅法定及法律保留原則，原
      告所訴，洵無足採。
五、綜上所述，原告之主張並不可採。從而被告依遺產及贈與稅
    法第4條第2項規定，按永康市○○段6181地號建地應有部分
    99999/100000（扣除已申報贈與應有部分1/100000）公告現
    值17,352,827元，加計90年度前次核定贈與額18,353,134元
    ，核定當年度贈與總額35,705,961元，贈與淨額17,353,000
    元，應納稅額3,935,020元，並無違誤。訴願決定予以維持
    ，亦無不合。原告起訴意旨求為撤銷，為無理由，應予駁回
    。
六、據上論結，本件原告之訴為無理由，依行政訴訟法第195條
    第1項後段、第98條第3項前段，判決如主文。
中    華    民    國    95    年    12    月   27     日
                  第三庭審判長法  官  邱政強
                              法  官  詹日賢
                              法  官  李協明
以上正本係照原本作成。
如不服本判決，應於判決送達後20日內向本院提出上訴書狀，其
未表明上訴理由者，應於提起上訴後20日內向本院提出上訴理由
書（須按對造人數附繕本）；如於本判決宣示或公告後送達前提
起上訴者，應於判決送達後20日內補提上訴理由書（須附繕本）
。未表明上訴理由者，逕以裁定駁回。
提起上訴應預繳送達用雙掛號郵票7份（每份34元）。
中    華    民    國    95    年    12    月   27     日
                              書記官  周良駿


司法院資訊處製作；財團法人民間司法改革基金會備份。
